【裁判字號】    96,訴,1996
【裁判日期】    990730
【裁判案由】    損害賠償
【裁判全文】
臺灣桃園地方法院民事判決              96年度訴字第1996號
原      告  建明汽車客運股份有限公司
法定代理人  己○○
訴訟代理人  丁○○
            黃村力
            乙○○
被      告  東記交通有限公司
法定代理人  戊○○
訴訟代理人  許育瑋
訴訟代理人  李明海律師
上  1   人
複  代理人  丙○○
            范綱祥律師
被      告  甲○○
訴訟代理人  李明海律師
上  1   人
複  代理人  丙○○
            范綱祥律師
上列當事人間請求損害賠償事件，本院於民國99年7 月1 日言詞
辯論終結，判決如下：
    主  文
被告應連帶給付原告新台幣貳拾萬零柒拾元，及自民國九十六
年九月二十八日起至清償日止，按年息百分之五計算之利息。
原告其餘之訴駁回。
訴訟費用由被告連帶負擔百分之十五，餘由原告負擔。
本判決於原告以新台幣柒萬柒仟元供擔保後，得假執行。但被告
如以新台幣貳拾萬零柒拾元為原告預供擔保，得免為假執行。
原告其餘假執行之聲請均駁回。
    事實及理由
壹、程序方面：
    按因侵權行為涉訟者，得由行為地之法院管轄，民事訴訟法
    第15條第1 項定有明文。次按管轄權之有無，應依原告主張
    之事實，按諸法律關於管轄之規定而為認定，與其請求之是
    否成立無涉（最高法院65年台抗字第162 號判例意旨參照）
    。經查，依原告所述，本件侵權行為地係在國道1 號北上車
    道87公里300 公尺處附近，且本件事發後係由國道公路警察
    局第2 警察隊楊梅分隊前往處理，有國道公路警察局道路交
    通事故當事人登記聯單1 件在卷可稽（參見本院卷一第8 頁
    ）。準此，足認該事故地點係屬本院轄區，本院對本件自有
    管轄權，合先敘明。
貳、實體方面：
  (一)被告東記交通有限公司（下稱東記公司）所有IR-828營業全
    聯結車（下稱系爭聯結車）由另一被告甲○○駕駛，於民國
    94年12月10日11時，甲○○駕駛系爭聯結車，行經國道1 號
    北上車道87公里300 公尺處附近，因未注意車前狀況，致碰
    撞原告所有由司機李進忠駕駛之營業大客車880-FA（下稱系
    爭大客車）肇事，本件經台灣省竹苗區車輛行車事故鑑定委
    員會、台灣省車輛行車事故覆議委員會及逢甲大學車輛行車
    事故鑑定研究中心鑑定結果，認定甲○○駕駛系爭聯結車未
    注意車前狀況，追撞前車為肇事原因，李進忠駕駛系爭大客
    車則無肇事因素，故被告應負全部肇事責任。又系爭大客車
    遭甲○○駕駛系爭聯結車碰撞後，造成嚴重車損，分別如下
    ：後檔板、後檔風玻璃、發電機、冷氣壓縮機、引擎外殼、
    動力方向泵浦等機件毀損，其回復原狀之修復費用合計新台
    幣（下同）1,310,700元（包含1.修理工資：444,600 元；
    2.修理零件材料費：866,100 元），因系爭大客車受損嚴重
    ，無法繼續行駛，委由永業拖吊有限公司（下稱永業公司）
    拖救，支出拖吊費7,000 元，另車輛受損修理期間無法載客
    之營業損失30日，合計243,060 元，綜上，原告所受損失共
    計1,560,760 元。又甲○○係受僱於東記公司，因執行職務
    過失造成原告所有之系爭大客車受損，爰依民法第184 條第
    1 項前段、第188 條第1 項前段、第191 條之2 第1 項、第
    213 條第1 項、第3 項、民法216 條第1 、2 項規定，請求
    被告負連帶賠償責任。
  (二)按損害賠償，除法律另有規定或契約另有訂定外，應以填補
    債權人所受損害及所失利益為限。依通常情形或依已定之計
    劃、設備或其他特別情事，可得預期之利益，視為所失利益
    ，民法216 條第1 、2 項分別定有明文。又所謂所受損害，
    即現存財產因損害事實之發生而被減少，屬於積極損害。所
    謂所失利益，即新財產之取得，因損害事實之發生而受妨害
    ，屬於消極的損害。因被告之侵權行為，造成系爭大客車30
    日無法行駛，每日營業損失8,102 元，合計損失營業收入24
    3,060 元，被告依法應賠償原告上述所失利益。
  (三)系爭大客車遭甲○○駕駛系爭聯結車，自後追撞造成嚴重車
    損後，富邦產物保險股份有限公司（下稱富邦產險公司）於
    94年12月13日曾委派劉榮智及陳茂杰前來實況勘查車損情形
    ，並於系爭大客車之車損修復估價單上簽證，然因上開保險
    公司車損估價過低，原告無法接受。又系爭大客車是原告賴
    以生存之生財工具，不能任其損壞不修，原告乃委託訴外人
    欣慶汽車有限公司（下稱欣慶公司）就其實際車損情況，對
    於「修復工資」及「修復零件」分別予以估價為444,600 元
    及866,100 元，以維客觀之公信力，再交由原告所屬保養廠
    提供技術人力及零件，加以維修完成，其修復明細如下：
  1.修理工資求償444,600元，計算如下:
  (1)系爭大客車自94年12月20日進廠維修至95年2 月1 日修復完
    工，總計維修工時999 小時。
  (2)每小時維修工資基準以長源汽車股份有限公司（下稱長源公
    司），95年10月11日開立之維修明細表第1 欄所列：車牌號
    碼為185-AC營業大客車汽缸蓋總成大修之工資14,428元，維
    修工時為23小時，每小時工資為627.3 元（14428 ÷23＝62
    7.3）。
  (3)合計修理工資為626,673 元（627.3 ×999＝626,673）。原
    告實際求償工資為444,600 元，遠低於上開汽車維修工資，
    約為百分之70，足認原告求償修理工資客觀合理。又系爭大
    客車係原告之營運生財工具，一旦受損即須儘速修復，不論
    是委外修理或自設修理廠修理，皆須支付修理工資，如同人
    身遭受傷害。須聘請外人看護或自己家人看護，被害人均可
    向加害人請求看護費用（此部分可參最高法院68年3 月21日
    68年度第3 次民事庭總會決議），故原告向被告請求上開修
    理工資，自屬有據。
  2.修理零件部分求償866,100元
    原告經營長途客運多年，不但聘僱有技術專精之維修人力，
    且有完善之修護場地及機械設備，與各零件供應廠商誠信合
    作多年，商譽良好。系爭大客車毀損所需之零件價額龐大，
    因原告財務資金有限，乃由零件供應廠商長源公司、雅詩頓
    國際有限公司（下稱雅詩頓公司）及米軍事業有限公司（下
    稱米軍公司）等廠商，先以賒帳方式提供系爭大客車維修所
    需零件，由於被告至今尚未履行賠償責任，所以尚未給付上
    開賒帳廠商價金，因此零件購買發票，尚未取得。又行政院
    頒布「固定資產耐用年數表及固定資產折舊率」，及營利事
    業所得稅結算申報查核基準第95條第8 項規定之「定率遞減
    法每年折舊千分之438 」，係依所得稅法第51條第2 項及第
    12 1條規定，其目的在於針對固定資產設備每年申報財務表
    之財產估價，以便求算該固定資產之財務報表，本件是侵權
    行為損害賠償，並非在製作財務報表帳冊，不應受到上述規
    定拘束。
  (四)聲明：
  1.被告應連帶給付原告新台幣1,560,760 元，及自起訴狀繕本
    送達翌日起（被告均自96年9 月28日起算）至清償日止，按
    年息百分之5 計算之利息。
  2.願提供擔保，請准宣告假執行。
二、被告則抗辯：
  (一)依事故當時拍攝之兩車受損照片所示，系爭大客車右後側及
    右後方受損較為嚴重，而非正後方，參以系爭聯結車較嚴重
    受損部位為左前方，顯見李進忠駕駛系爭大客車由中線車道
    變換至外車道，再由外側車道變換至爬坡道，又由爬坡道變
    換至外側車道、復由外側車道變換爬坡道，因李進忠未打方
    向燈即行變換車道，致甲○○煞車不及而發生碰撞，台灣省
    竹苗區車輛行車事故鑑定委員會鑑定意見無視於原告司機任
    意變換車道乙節，而將肇事責任歸屬於被告，其鑑定分析明
    顯有誤。又李進忠於變換車道時，應依高速公路及快速公路
    交通管制規則第11條規定，先打方向燈，並注意欲變入之車
    道上有無直行車，該直行車之車速如何，並保持安全距離，
    事故發生當日，光線屬日間自然光線、道路型態直路、路面
    乾燥、無缺陷、視距良好，李進忠並無不能注意之狀況，竟
    疏未注意，自爬坡車道變換入外側車道時，未打方向燈，亦
    未注意外側車道有無車輛，再由外側車道未打方向燈逕行變
    換入爬坡車道，始釀致本件事故，李進忠自有過失，且兩者
    間有相當因果關係，故被告不須對原告負侵權行為損害賠償
    責任。
  (二)本件經承保被告汽車責任險之富邦產險公司就原告所請求之
    修理費用之零件確切項目一一詳細審核，核算結果僅451,65
    0 元，可見原告委請欣慶公司開立估價單所載之修理費用過
    高，且非必要費用。又原告並未提出該次修車之統一發票及
    施工時換裝新品零件照片、施工換裝後之舊品遺留照片以資
    佐證，況如須向保險公司請領保險金時，尚須保險公司事先
    審核，且須附上一切施工之照片，不能僅憑6 紙估價單就可
    請求賠償，故系爭大客車應非由欣慶公司加以修復，或係由
    原告之保養場自行以舊品代新品修復。另系爭大客車亦有向
    第一產物保險股份有限公司（下稱第一產險公司）投保車體
    損失保險，事故發生時尚在保險期間內，經原告申請理賠時
    ，該保險公司曾勘查審核系爭大客車修復費用，僅同意給付
    40多萬元保險金作為修復費用，但原告不同意保險公司所支
    付保險金作為修復費用，而提出更高非必要費用之修復費用
    ，然原告既有投保車體損失險，理應由保險公司負責修復，
    無必要自行修復，依經驗法則皆由保險公司代位向加害人求
    償，原告自行修復別有居心。又被告之損害賠償責任應以填
    補原告實際所受之損害為限，原告所提出之估價單內容及金
    額，顯不合理。再者，兩造所投保之保險公司所核對之工資
    費用僅82,000元，加上噴漆塗裝費用19,000元。此外，原告
    自行設有修車廠自行修車，即雇用員工自行修車，因此，本
    件原告僅係對其僱傭之修理工人為每月例行支出之薪資，無
    需另有修車工資之支出。
  (三)依法負損害賠償責任者，除法律另有規定或契約另有訂定外
    ，固以回復原狀為原則，惟修正後民法第213 條第3 項已規
    定，債權人得請求回復原狀所必要之費用以代回復原狀，此
    項規定依民法債編施行法第12條規定，於修正前因負損害賠
    償責任而應回復原狀者，亦適用之。倘債權人認損害賠償方
    法，待債務人回復原狀，將緩不濟急，不能符合其之意願，
    得請求債務人支付回復原狀所必要之費用，以代替回復原狀
    ，本件事故發生後，兩造所投保之保險公司於94年12月13日
    即對系爭大客車進行修復之估價，可證對系爭大客車之回復
    原狀並無緩不濟急或不能符合原告之意願，反而原告不願由
    保險公司支付修復費用，而轉向被告直接請求金錢賠償，有
    違民法第213 條第3 項之修正立法理由，因此，原告不得請
    求被告支付回復原狀所必要之費用，以代替回復原狀。
  (四)按無損害即無賠償，是以損害賠償額之計算，應以實際所受
    之損害為基準，財政部公布之同業利潤標準，僅為其課稅之
    參考，若非計算困難，尚不能遽以為計算實際損害額之基準
    。原告係從事固定路線（由台北至新竹）之載客客運公司與
    遊覽車為不同行業，其營業額也不相同，原告提出不相干行
    業營業生態及案例，與本件無涉。本件可參酌系爭大客車修
    復前後之營業狀況，以為酌定營業損失，況原告有多輛車輛
    可供相互支援替補，原告就營業損失部分未盡舉證責任，可
    知系爭車輛之毀損顯不影響原告之營運，亦未受有任何營業
    損失。此外，原告經營營業大客車事業所須支出之費用，耗
    油費用、薪資費用、租金費用、郵電費用、修繕費用、水電
    瓦斯費用等，均屬原告經營事業所必須支出之費用，計算原
    告因無法營運所受營業損失時，應一併予以扣除，而以營業
    淨利計算較為合理。又原告復未就系爭大客車之受損情形及
    修繕項目經由公正客觀單位鑑定認為所需修復天數為何，始
    為適當。
  (五)系爭大客車之出廠年月為91年2 月，至本件車禍發生日94年
    12月10日，已近4 年，原告所述估計修復費用之零件更換部
    分，若係以新品換舊品，應依行政院所頒固定資產耐用年數
    表及固定資產折舊率之規定，參酌營利事業所得稅結算申報
    查核準則第95條第8 項規定，及營業用貨車之耐用年數為4
    年，依平均法每年折舊千分之250 ，系爭大客車更換零件部
    分折舊後之價值，【計算公式：殘價＝取得成本÷（耐用年
    數＋1 ）（元以下均四捨五入）；折舊額＝（取得成本－殘
    價）×折舊率×年數，零件部分折舊後之價值為：取得成本
    －折舊額】，或依定率遞減法每年折舊千分之438 ，【系爭
    營業大客車零件折舊計算式：（元以下均四捨五入），第1
    年折舊數額＝取得成本×0.438 ，第2 年折舊數額＝（取得
    成本－第1 年折舊數額）×0.438 ，以此類推，零件部分折
    舊後之價值為＝取得成本－第1 年折舊數額－第2 年折舊數
    額．．．】，若以逢甲大學車輛行車事故鑑定研究中心所估
    系爭大客車之車損零件費用為363,650 元至436,380 元為準
    ，再依上述方式計算折舊，則原告得請求之零件金額為40,9
    89元至49,186元。
  (六)答辯聲明：
  1.原告之訴駁回。
  2.如受不利之判決，願供擔保，請准宣告免為假執行。
三、本院之判斷：
  (一)原告主張東記公司所有系爭聯結車由甲○○駕駛，於94年12
    月10日11時，甲○○駕駛系爭聯結車，行經國道1 號北上車
    道87公里300 公尺處附近，碰撞原告所有由李進忠駕駛之系
    爭大客車肇事等情，業據其提出國道公路警察局道路交通事
    故當事人登記聯單、系爭大客車及聯結車之車損照片為證（
    參見本院卷一第8 頁、第12至13頁、第56至58頁），為被告
    所不爭執，復經本院向內政部警政署國道公路警察局第2 警
    察隊調取本件事故相關資件核閱無訛（參見本院卷第142 至
    158 頁），是原告此部分主張，堪信為真實。
  (二)原告復主張本件事故係因甲○○未注意車前狀況而肇事，東
    記公司為甲○○之僱用人，依法應負連帶賠償責任等語，為
    被告所否認，並執前詞置辯。則本件首應審究者為甲○○是
    否有肇事責任，而原告駕駛李進忠對本件事故是否有過失。
  1.經查，本院依兩造聲請將本件送請逢甲大學車輛行車事故鑑
    定研究中心鑑定本院肇事原因，經該鑑定單位回覆本院內容
    略以：
  (1)肇事因素分析：
  依據員警所繪事故現場圖，按事故地點比例重新繪製碰撞後
    事故現場圖，系爭聯結車碰撞後母車之第1 軸與內側路肩距
    離0.7 公尺、第2 軸與內側路肩距離3.7 公尺；拖車第1 軸
    與內側路肩距離6.1 公尺、第2 軸與內側路肩距離7.5 公尺
    。兩車於進入爬坡道漸變線處發生碰撞，碰撞後系爭聯結車
    往內側車道方向移動並留下長度36.8公尺、14.1公尺之胎擦
    痕，系爭大客車續進100公尺餘外側路肩停車。
  參照車輛受損照片，系爭大客車右後側及右後方受損較為嚴
    重，而系爭聯結車主要受損部位為車道中間部位，顯然李進
    忠駕駛之系爭大客車由外側車道變換至爬坡道，遭後方甲○
    ○所駕駛之系爭聯結車追撞，故系爭大客車之車損位置為右
    後方，而系爭聯結車前車頭凹損。
  事故發生時間於11時，參照系爭大客車行車記錄，可判讀事
    故當時車速為70公里/ 小時，而系爭聯結車之行車記錄因標
    示不清無法判讀。
  事故當時系爭大客車當時位於爬坡道上坡中，遭後方車輛追
    撞，雖系爭聯結車之行車記錄無法判讀，仍可研判其車速大
    於70公理/ 小時。
  (2)肇事責任分析：
  甲○○駕駛系爭聯結車因未注意車前動態追撞李進忠駕駛之
    系爭大客車而肇事，為肇事原因。李進忠駕駛系爭大客車無
    肇事因素。
  系爭聯結車應保持安全距離，以應付前方任何突然狀況發生
    。
  2.次查，本件事故經台灣省竹苗區車輛行車事故鑑定委員會鑑
    定結果，其鑑定意見書記載略以（參見本院卷一第11頁）：
  (1)路權歸屬：
  甲○○駕駛系爭聯結車沿國道一號高速公路由南往北方向行
    駛外側車道，屬後方車，應注意車前狀況，並隨時採取必要
    之安全措施。
  李進忠駕駛系爭大客車沿國道一號高速公路由南往北方向行
    駛外側車道，屬前方車，路權優先。
  (2)鑑定意見:
  甲○○駕駛系爭聯結車未注意車前狀況追撞前車為肇事原因
    。
  李進忠駕駛系爭大客車無肇事因素。
  3.台灣省車輛行車事故覆議鑑定委員會於95年5 月10日以府覆
    議字第0950200198號回覆李進忠之內容略以：
    依警方調查跡證資料研議結論，照竹苗區車鑑會之鑑定意見
    ，惟意見一，文詞改為：「甲○○駕駛系爭聯結車，未注意
    車前狀況且未與前車保持行車安全距離，自後追撞前車，為
    肇事原因。」（參見本院卷一第116 頁）
  4.綜上，由事故現場圖與現場照片所示，系爭聯結車所遺留之
    煞車痕係由中線切入外線再駛回中線，可確認系爭聯結車原
    行駛於中線車道，不論係依甲○○所述（當系爭聯結車由中
    線切入外線時，前方之系爭大客車亦由中線切往外線），或
    由李進忠所述（其原本即行駛於外側車道）何者為真，系爭
    大客車於外側車道上均屬前方車，其路權均優先於系爭聯結
    車，是被告抗辯本件事故係因李進忠疏未注意，自爬坡車道
    變換入外側車道時，未打方向燈，亦未注意外側車道有無車
    輛，再由外側車道未打方向燈逕行變換入爬坡車道，始釀致
    本件事故，李進忠自有過失，且兩者間有相當因果關係，被
    告不須對原告負侵權行為損害賠償責任云云，不足採信。
  5.按汽車在同一車道行駛時，除擬超越前車外，後車與前車之
    間應保持隨時可以煞停之距離。汽車行駛時，駕駛人應注意
    車前狀況及兩車併行之間隔，並隨時採取必要之安全措施，
    道路交通安全規則第94條第1 項、第3 項定有明文。查甲○
    ○駕駛系爭聯結車既於系爭大客車減速時未能及時煞停，足
    見其於行駛時，並未與前車保持隨時可以煞停之距離，並未
    注意車前狀況而採取必要之安全措施，是其有過失甚明，又
    其過失與原告所有之系爭大客車受損間，衡諸常情，有相當
    因果關係，故甲○○應對原告負侵權行為損害賠償責任。
  (三)按因故意或過失，不法侵害他人之權利者，負損害賠償責任
    ；受僱人因執行職務，不法侵害他人之權利者，由僱用人與
    行為人連帶負損害賠償責任；不法毀損他人之物者，被害人
    得請求賠償其物因毀損所減少之價額；負損害賠償責任者，
    除法律另有規定或契約另有訂定外，應回復他方損害發生前
    之原狀。第一項情形，債權人得請求支付回復原狀所必要之
    費用，以代回復原狀；損害賠償，除法律另有規定或契約另
    有訂定外，應以填補債權人所受損害及所失利益為限，民法
    第184 條第1 項前段、第188 條第1 項前段、第196 條、第
    213 條第1 項、第3 項、第216 條第1 項分別定有明文。本
    件甲○○係東記公司之受僱人，因上述過行為致生本件車禍
    ，並致原告所有之系爭大客車受有前述損害，且其間有相當
    因果關係之事實，已如前述，揆諸上揭法律規定，原告訴請
    被告2人應連帶負損害賠償責任，自屬有據。
  (四)被告雖抗辯本件事故發生後，兩造所投保之保險公司於94年
    12 月13 日即對系爭大客車進行修復之估價，可證對系爭大
    客車之回復原狀並無緩不濟急或不能符合原告之意願，反而
    原告不願由保險公司支付修復費用，而轉向被告直接請求金
    錢賠償，有違民法第213 條第3 項之修正立法理由，因此，
    原告不得請求被告支付回復原狀所必要之費用，以代替回復
    原狀云云。按負損害賠償責任者，除法律另有規定或契約另
    有訂定外，應回復他方損害發生前之原狀。第1 項情形，債
    權人得請求支付回復原狀所必要之費用，以代回復原狀，民
    法第213 條第1 、3 項分別定有明文。參以民國88年4 月21
    日民法第213 條之立法理由記載：民法損害賠償之方法，以
    回復原狀為原則，金錢賠償為例外。然回復原狀，若必由債
    務人為之，對被害人有時可能緩不濟急，或不能符合被害人
    之意願。為期合乎實際需要，並使被害人獲得更周密之保障
    ，爰增設第3 項，使被害人得請求支付回復原狀所必要之費
    用，以代回復原狀。經查，本件事故發生後，經兩造所投保
    之富邦產險公司及第一產險公司進行估價，因原告未能同意
    該估價內容，被告復未積極提供其他回復原狀之方式予原告
    參酌，而系爭大客車屬原告之生財工具，原告自無可能放任
    該車遲遲不予修復，故原告向被告請求支付回復原狀所必要
    之費用，以代回復原狀，於法並無不合，是被告此部分抗辯
    ，不足採信。
  (五)茲就原告得請求之賠償數額分述如下：
  (1)原告主張系爭大客車受損嚴重，無法繼續行駛，委由永業公
    司拖救，支出拖吊費7, 000元等情，並提出永業公司出具之
    車輛拖救服務會員簽認單1 件為證（參見本院卷一第14頁）
    ，被告對此並不爭執，是原告此部分主張應屬可採。
  (2)原告主張系爭大客車回復原狀之修復費用合計1,310,700 元
    （包含修理工資：444,600元；修理零件材料費：866,100元
    ），並提出欣慶公司出具之估價單6 紙為證（參見本院卷一
    第15至20頁）紙為證，惟被告執前詞置辯。
  經查，系爭大客車經本院囑託逢甲大學車輛行車事故鑑定研
    究中心就系爭大客車受損修復所需費用為鑑定，其鑑定結果
    略以：車輛受損各項零件估價金額與保險理賠金額如表一所
    示，其中「動力方向機汞浦」、「發電機」及「引擎外殼」
    等之估價金額與理賠金額差異過大，另外「冷氣壓縮機」及
   「 冷氣壓縮機皮帶盤」兩者並無損壞，因此理賠金額合計為
    363,650 元，將此金額乘以1.2 倍為為誤差範圍，結果為43
    6,380 元，與估價金額866,100 元差距過大。本中心建議理
    賠金額範圍介於363,650 元至436,380 元間。另本件車損修
    復所需合理日數以及修理期間每日合理工資，經本中心向民
    間車輛保修場詢問後，以材料費之百分之10至百分之15為修
    復工資，而工資以每小時400 元計算，估計本件車損修復所
    需工資約為36,000元至54,000元，工時約90至135 小時（參
    見卷附上開鑑定單位之行車事故鑑定報告書及本院卷一第28
    7 頁），本院認上開鑑定單位與兩造俱無何利害關係，又屬
    專門機關，其所為鑑定意見自屬可信。
  依民法第196 條請求賠償物被毀損所減少之價額，得以修復
    費用為估定之標準，但以必要者為限，例如修理材料以新品
    換舊品，應予折舊，最高法院77年度第9 次民事庭會議決議
    (一)可資參照，是系爭大客車修理費用中之零件費用即應予以
    折舊，而系爭大客車係91年2 月出廠，有系爭大客車之行車
    執照1 件附卷可稽（參見本院卷一第7 頁），則計至本件車
    禍時即94年12月10日為止，系爭大客車已使用3 年又10個月
    ，依行政院所頒固定資產耐用年數表，運輸業用客車之耐用
    年數為4 年，依定率遞減法每年折舊率為千分之438 ，準此
    ，系爭大客車修理費用中之零件費用即應依此標準計算折舊
    ，又被告自陳本件經富邦產險公司就原告所請求之修理費用
    之零件確切項目一一詳細審核，核算結果為451,650 元等語
    ，佐以上述鑑定單位之意見，認系爭大客車之零件費用應為
    436,380 元，以此計算折舊結果，原告就零件部分之費用可
    得請求之金額為49,186元（計算式如附表），另富邦產險公
    司就系爭大客車受損修復所需工資估算為82,000元，烤漆19
    ,000元，佐以上述鑑定單位之意見，認系爭大客車之修復工
    資費用應為54,000元，則原告此部分得請求之金額合計應為
    103,186 元（計算式：零件費用49,186元＋工資費用54,000
    元＝103,186 元），逾此範圍之請求，則屬無據。
  (3)原告主張車輛受損修理期間無法載客之營業損失30日，合計
    243,060 元等語，為被告所否認，並執前詞置辯。
  被告抗辯按無損害即無賠償，是以損害賠償額之計算，應以
    實際所受之損害為基準，原告有多輛車輛可供相互支援替補
    ，原告就營業損失部分未盡舉證責任，可知系爭車輛之毀損
    顯不影響原告之營運，亦未受有任何營業損失云云。然查，
    原告係經營大客車為業，則每輛大客車均為原告之生財工具
    ，且由原告自行安排車輛調度，若有任何一輛大客車因故無
    法行駛，原告即不能利用該大客車營運獲利，自難謂非屬原
    告之營業損失，是被告之上開抗辯，不足採信。
  被告另抗辯財政部公布之同業利潤標準，僅為其課稅之參考
    ，若非計算困難，尚不能遽以為計算實際損害額之基準。本
    件可參酌系爭大客車修復前後之營業狀況，以為酌定營業損
    失。又原告係從事固定路線（由台北至新竹）之載客客運公
    司與遊覽車為不同行業，其營業額也不相同，原告提出不相
    干行業營業生態及案例，與本件無涉。此外，原告經營營業
    大客車事業所須支出之費用，耗油費用、薪資費用、租金費
    用、郵電費用、修繕費用、水電瓦斯費用等，均屬原告經營
    事業所必須支出之費用，計算原告因無法營運所受營業損失
    時，應一併予以扣除，而以營業淨利計算較為合理。又原告
    復未就系爭大客車之受損情形及修繕項目經由公正客觀單位
    鑑定認為所需修復天數為何，始為適當等語。經查，原告主
    張系爭大客車每趟平均載客量（台北市○○○市路線）為17
    人（該車法定座位為26人，因該車當時係行駛台北至新竹，
    屬於黃金路線，其乘客較多），平均載客率約百分之60，每
    趟票價（台北至新竹）全票每人單程為120 元，司機每日薪
    資約1,612 元，另參照交通部公路總局97年6 月5 日路監運
    字第0971003226B 號令所附市區○○路汽車及計程車客運業
    油價補貼作業執行要點第四大點(2)所載，在市區境內之一般
    公路每公升柴油可行駛約2.7 公里，在國道高速公路每公升
    可行駛約3.6 公里，系爭大客車從台北市區○○○道高速公
    路至桃園國際機場每公升柴油大約可行駛3.15公里【（2.7
    公＋3.6 ）÷2 ＝約3.15公里】，台北市至新竹市里程為94
    .7公里，則每趟須消耗柴油量為30.06 公升（94.7÷3.15＝
    30.06 ），每日來回行駛共6 趟，須消耗柴油為180.36公升
    （30.06 ×6 ＝180.36），94年12月份國內高級柴油每公升
    市價為20.43 元，但原告與中國石油公司有購油合約，每公
    升優惠折扣1.6 元，則實際每公升柴油成本為18.83 元（20
    . 43-1.6＝18.83 ），每日行駛油料成本約3,396 元（18.8
    3 ×180.36≒3,396 ），故每日營業損失為7,052 元（每日
    營收12,240元- 駕駛每日薪資1,612 元- 每日油錢3,396 元
    - 每日保養費180 元=7,052元）等情，業據其提出台北至新
    竹路線車票、系爭大客車94年11月間駕駛李進忠薪資表、交
    通部公路總局970605路監運字第0971003226Ｂ號令所附市區
    ○○路汽車及計程車客運業油價補貼作業執行要點、中國石
    油公司發票等件為證（參見本院卷一第247 至250 頁），被
    告並未具體說明原告之上述計算方式有何不妥之處，復未能
    提出其他反證推翻，是原告此部分主張，應堪採信。又逢甲
    大學車輛行車事故鑑定研究中心就系爭大客車受損修復所需
    期間回覆本院內容為本件車損修復所需工時約90至135 小時
    ，參照上述修復費用均以上限為認定，則此部分宜認所需工
    時約135 小時，如以每日工作8 小時計算，則約16.875日，
    是系爭大客車之修復期間以17日為可採，以此計算結果，原
    告所有系爭大客車因本件車禍修理期間不能營業之損失總計
    應為119,884 元（7,052 元×17天＝119,884 元）。
  (六)綜上所述，原告所得請求被告2 人連帶賠償之金額合計應為
    230,070 元（7,000 元＋103,186 元＋119,884 元＝230,07
    0 元）。
四、從而，原告依據民法規定侵權行為之法律關係，請求被告應
    連帶給付原告230,070 元，及自起訴狀繕本送達被告翌日即
    96年9 月28日起至清償日止，按年息百分之5 計算之利息，
    為有理由，應予准許；其逾此範圍之請求，則為無理由，應
    予駁回。
五、本件事證已臻明確，兩造其餘攻擊防禦方法及舉證，核與本
    判決之基礎及結果無影響，無庸一一論列，附此敘明。
六、本件兩造均陳明願供擔保以代釋明，聲請宣告假執行或免為
    假執行，就原告勝訴部分，經核均無不合，爰分別酌定相當
    擔保金額准許之；至原告敗訴部分，其假執行之聲請，已失
    所附麗，應予駁回。
七、據上論結，本件原告之訴為一部有理由，一部無理由，依民
    事訴訟法第79條、第85條第2 項、第390 條第2 項、第392
    條第2 項，判決如主文。
中    華    民    國    99    年    7     月    30    日
                  民事第一庭    法  官  林哲賢
以上正本證明與原本無異
如對本判決上訴，須於判決送達後20日內向本院提出上訴狀
中    華    民    國    99    年    8     月    2     日
                                書記官  陳佳彬
附表（小數點以上四捨五入）：
第1年折舊金額：436,380×0.438＝191,134
第2年折舊金額：（436,380－191,134）×0.438＝107,418
第3年折舊金額：（436,380 －191,134 －107,418 ）×0.438
                ＝60,369
第4 年前10個月折舊金額：（436,380 －191,134 －107,418 －
               60,369 ） ×0.438 ×10 ／12＝28,273
折舊總金額：191,134 ＋107,418 ＋60,369＋28,273＝387,194
原告得請求之零件金額：436,380－387,194＝49,186

司法院資訊處製作；財團法人民間司法改革基金會備份。
